【裁判字號】    91,訴,5308
【裁判日期】    921231
【裁判案由】    政府採購法
【裁判全文】
臺北高等行政法院判決                            九十一年度訴字第五三０八號
                              .
    原      告  民儒營造有限公司
    代  表  人  甲○○
    訴訟代理人  蔡俊有律師
    複代理人    王俊權律師
    被      告  行政院農業委員會林務局花蓮林區管理處
    代  表  人  乙○○處長）.
    訴訟代理人  丙○○
右當事人間因政府採購法事件，原告不服行政院公共工程委員會中華民國九十一年十
月十一日訴九三二一號審議決定，提起行政訴訟。本院判決如左：
    主  文
原告之訴駁回。
訴訟費用由原告負擔。
    事  實
一、事實概要：原告參與被告「辨公廳車庫新建工程暨辨公廳外牆整修、室內裝修工
    程」投標，因原告為最低標廠商且低於底價，經主標人依政府採購法第五十二條
    第一項第一款宣佈決標，原告嗣後主張因投標總價繕寫錯誤，致標價明顯偏低，
    且低於底價之百分之八十，請求被告撤銷原開標結果，經被告以九一花秘字第０
    九一八一０三七二０號函駁回原告所請。原告不服，提起申訴，經審議判斷駁回
    ，遂提起本件行政訴訟。
二、兩造聲明：
    (一)原告聲明：
      1.審議決定及原處分均撤銷。
      2.被告應准予撤銷原開標結果，並退還押標金新台幣七十五萬元予原告。
    (二)被告聲明求為判決：駁回原告之訴。
三、兩造之爭點：原告投標價低於被告核定底價百分之八十，被告得否決標於原告？
    (一)原告主張之理由：
      1.原告參與被告招標機關辦理之「辦公廳車庫新建工程暨辦公廳外牆整修室內
        裝修工程」 (下稱辦公廳新建整修工程)投標，原告核計該項工程最低價格
        須一千九百二十八萬方可達到招標內容所定之品質，而且所得利潤極微。原
        告投標金額應為新台幣（以下同）一千九百二十八萬，因九十一年六月二十
        七日原告尚參加花蓮縣政府壽豐鄉養殖場綠美化工程投標，受僱業務經理林
        曉陽代為填寫標單時，在忙亂中未核對工程數量清單，一時疏忽標單誤寫為
        一千六百萬元，與工程數量清單對照有明顯錯誤。被告九十一年六月二十八
        日上午十時開標結果，宣布原告以一千六百萬元得標，就投標單形式上言，
        固無不合，但實質上與工程數量清單所記載之工程預算金額不一致，足証原
        告代理人意思錯誤。
      2.本件九十一年六月二十八日上午十時在被告處開標時，原告未到場，嗣得知
        開標結果以一千六百萬元決標，由原告得標，即於九十一年七月一日函請求
        撤銷原開標結果，即撤銷原告受僱人林曉陽所為錯誤之意思表示。原告既將
        錯誤之意思表示撤銷，該項開標結果已不存在，被告自應將押標金發還原告
        。雖接獲被告九十一年七月二日九一花秘字第０九一八二五０一三０號函通
        知以一千六百萬得標，亦於九十一年七月九日以民儒字第二００二０七０九
        號函提出異議，聲請撤銷開標結果。詎被告仍枉顧事實及政府採購法第五十
        八條之規定，駁回原告撤銷開標結果之請求，依法自有未合。
      3.又查，被告及審議判斷機關雖以「依政府採購法第五十八條處理總標價低於
        底價百分之八十案件之執行程序」第二項規定，認原告總標價雖未及底價百
        分之八十，但經評估認並無顯不合理，有降低品質，不能誠信履約之虞，或
        其他特殊情形，而照價決標予原告，其處理程序並無違法云云。惟查，所謂
        總標價偏低，係指訂有底價之採購，廠商之總標價低於底價百分之八十，為
        政府採購法施行細則第七十九條第一款所明定。本件採購招標案件，被告原
        核定底價二千零五十三萬元，原定投標金額一千九百二十八萬元，預估毛利
        五十三萬四千七百八十二點六元，有工程數量清單可證，茲誤寫為一千六百
        萬元，為投標總價核定底價之百分之七十七點九三，顯為上開政府採購法施
        行細則第七十九條第一款所定之總標價偏低，不僅毫無利潤，尚須虧本二百
        七十四萬五千二百十八元。為此，還能謂總標價不偏低，能確保採購品質，
        無非掩耳盜鈴，政府刻意坑殺投標廠商，顯有失政府誠信，因工程品質之不
        保，進而危害社會人群。
    (二)被告主張之理由：
      1.本標案於九十一年六月二十八日開標，最低標廠商原告以一千六百萬元整低
        於底價得標，雖最低價廠商投標總價低於底價之百分之八十，依政府採購法
        第五十八條及依行政院公共工程委員會函頒「依政府採購法第五十八條處理
        總標價低於底價百分之八十案件之執行程序」第二項之規定，於開標當日經
        內部開會討論後，認為最低標廠商之投標總價雖未及底價百分之八十，但總
        標價已達核定底價之百分之七十七點九三，並基於行政裁量，且經評估，認
        為並無「顯不合理、有降低品質、不能誠信履約」之虞，或其他特殊情形，
        故未通知得標廠商提出說明及繳交差額保證金，當場即照價決標予該廠商，
        其處理程序實與規定並無不合。
      2.原告於九十一年七月一日雖來函表示因投標總價繕寫錯誤，請准予退還押標
        金等語，被告依行政院公共工程委員會八十八年十一月二日（八八）工程企
        字第八八一八二三二號函「．．．．機關認為廠商之標價無偏低，顯不合理
        ，有降低品質、不能誠信履約之虞或其他特殊情形，而未要求廠商提出說明
        ，該廠商卻主張其標價不合理，機關如不予採信，亦得逕決標予該廠商，尚
        非最低標廠商表示計價錯誤時，即應採信而不決標予該廠商」意旨，於九十
        一年七月五日函知原告辦理履約手續，亦無不當。
      3.又有關原告訴稱繕寫人員繕寫錯誤一情，前於被告處及申訴時，均表示由公
        司負擔繕寫之小姐繕寫，起訴時改稱由業務經理填寫標單，是否有意誤導原
        審議判斷之實。且本件於申訴程序之預審會議時，由訴外人林曉陽出席並表
        示由公司繕寫小姐將花崗石單價與投標總價寫錯，誤繕為一千六百萬元整，
        實為一千九百二十八萬元整云云，採購申訴審議委員會並請原告提出相關事
        證以實其說，惟原告無法提出相關事證，故採購申訴審議委員會駁回其申訴
        。據此廠商無法辯駁，改稱係由訴外人林曉陽繕寫並於當日尚參加其他工程
        之投標，如原告對本件之投標不為重視，應無理由參與投標，倘有意投標必
        經審慎評估後投標，應無繕寫錯誤之理，至於投標總價與數量清單之標價不
        一，乃為常事，此為一般投標廠商為爭取得標機會所常有之現象－既將工程
        數量清單計價後，為求得標逕將原計價打折後將所得價金填入總標價清單，
        其內容單價未作變更，且本件係以總標價決標，曾投標之廠商皆明白此規定
        ，為審慎起見，於開標時經被告內部會議計價，本件之標價及各項單價尚屬
        合理範圍，據此決標，於法未有不符。
    理  由
一、按行為時政府採購法第五十八條規定：「機關辦理採購採最低標決標時，如認為
    最低標廠商之總標價或部分標價偏低，顯不合理，有降低品質、不能誠信履約之
    虞或其他特殊情形，得限期通知該廠商提出說明或擔保。廠商未於機關通知期限
    內提出合理之說明或擔保者，得不決標予該廠商，並以次低標廠商為最低標廠商
    」，依該條規定，招標機關辦理採購決標事宜時，最低標廠商之總標價或部分標
    價是否有偏低，顯不合理，有降低品質、不能誠信履約之虞或其他特殊情形，其
    認定權係決定於招標機關，且是否應通知廠商繳交差額保證金之裁量權，亦在於
    招標機關，而非參與競標之廠商。又，依行為時政府採購法第五十八條處理總標
    價低於底價百分之八十案件之執行程序第二項規定：「最低標之總標價低於底價
    之百分之八十，機關認為該總標價無顯不合理，無降低品質、不能誠信履約之虞
    或其他特殊情形，則機關無需通知最低標提出說明及差額保證金，照價決標予最
    低標。」上開執行程序規定並無違反政府採購法第五十八條規定，自得適用。
二、本件被告辦理辦公廳新建整修工程案公開招標，於九十一年六月二十八日開標，
    原告投標金額為一千六百萬元為最低標，並低於被告所訂底價二千零五十三萬元
    之百分之八十，惟被告未通知原告提出說明及繳交差額保証金，當場即照價決標
    予原告之事實，有投標須知、投標單、決標紀錄及被告九十一年七月二日九一花
    秘字第０九一八二五０一三０號函附卷可稽，自堪信為真實。
三、原告起訴主張：原告參加開標當日，因代理人填寫標單時，疏未核對工程數量單
    ，誤填投標總價為一千六百萬元，致標價明顯偏低，且低於被告所訂底價百分之
    八十，非但原告毫無利潤，且有降低工程品質之虞，依政府採購法第五十八條之
    規定，應予撤銷決標，並返還押標金七十五萬元予原告等語。
四、經查，被告於辦理本件辦公廳新建整建工程之投標須知第三十七項已明定：「本
    採購決標方式為總價決標。」此有上開投標須知附卷可稽，是原告參加投標之金
    額若干，自應以其於標單上填載之總價為據，至工程數量清單，係被告就上開工
    程應施作之項目、規範及數量，提供相關數據內容予投標廠商參考，俾廠商據以
    分析、評估及計定總價，且廠商為爭取得標機會，投標時會再調整總價，其內容
    單價則未作變更，致與工程數量單核算之標價不符，亦所在多有，自難僅以總價
    與工程數量單之標價不符，遽認總價之填載有疏誤，故原告以其在標單上所填載
    之總價與工程數量單不合，認投標金額有明顯誤繕之意思表示錯誤，主張依民法
    第八十八條第一項規定撤銷該投標之意思表示，前開投標結果自不存在云云，尚
    不足採。再查，招標機關辦理採購決標事宜時，最低標廠商之總標價是否偏低等
    之認定權及應否通知廠商繳交差額保證金之裁量權，均在於招標機關等情，已如
    前述，則被告對於原告投標總標價低於底價百分之八十，依行為時政府採購法第
    五十八條規定其執行程序規定，認最低標廠商即原告之投標總價雖未及底價百分
    之八十，但總標價已達核定底價之百分之七十七點九三，並基於行政裁量，且經
    評估，認為並無顯不合理、有降低品質、不能誠信履約之虞，或其他特殊情形，
    故未通知最低標之原告提出說明及繳差額保證金，即照價決標予最低標之原告，
    與法亦無不合。
五、綜上所述，被告所為決標及駁回原告異議之處分，於法並無違誤，審議判斷予以
    維持，亦無不合，原告訴請撤銷申訴審議判斷、原處分及原決標結果，並命被告
    返還原告押標金七十五萬元，均無理由，應予駁回。
據上論結，本件原告之訴為無理由，爰依行政訴訟法第九十八條第三項前段，判決如
主文。
中      華      民      國    九十二    年     十二     月    三十一    日
                        臺 北 高 等 行 政 法 院   第 二 庭
                                           審 判 長 法  官  徐瑞晃
                                                    法  官  吳慧娟
                                                    法  官  蕭惠芳
右為正本係照原本作成。
如不服本判決，應於送達後二十日內，向本院提出上訴狀並表明上訴理由，如於本判
決宣示後送達前提起上訴者，應於判決送達後二十日內補提上訴理由書（須按他造人
數附繕本）。
中      華      民      國    九十二    年     十二     月    三十一    日
                                                    書記官  李淑貞


司法院資訊處製作；財團法人民間司法改革基金會備份。
